ACORDAO-COMPLETO-2385256

ACÓRDÃO 820/2020 ATA 3/2020 - SEGUNDA CÂMARA

VISTOS, relatados e discutidos estes autos que tratam de atos de reforma de militares vinculados ao Comando da Aeronáutica;
ACORDAM os ministros do Tribunal de Contas da União, reunidos em sessão da 2ª Câmara, diante das razões expostas pelo relator, com fundamento no art. 71, inciso III, da Constituição Federal e nos arts. 1º, inciso V, 39, inciso II, e 45, da Lei 8.443/1992, c/c os arts. 1º, inciso VIII; 259, inciso II, e 260, § 5º, do Regimento Interno/TCU, em:
	9.1. considerar legais os atos de reforma referentes a Valter Heitor Cadore (XXX.855.030-XX) ; Williams Raimundo de Andrade (XXX.248.764-XX) ; Antônio José dos Santos (XXX.522.829-XX) ; Jailson Dourado Landim (XXX.283.413-XX) ; Luiz Claudio Gondim da Silva (XXX.874.684-XX) ; Fabio Nunes Souto (XXX.597.554-XX) ; Ibis Ajorio (XXX.353.044-XX) ; José Luiz Villaça Avoglio (XXX.889.608-XX) , concedendo-lhes os respectivos registros;
9.2. considerar ilegais os atos de reforma referentes a Nelson Chagas Lucena (XXX.661.224-XX) e Armando Alves Coelho (XXX.625.797-XX) , negando-lhes os respectivos registros;
9.3. dispensar o ressarcimento das quantias indevidamente recebidas, em boa-fé, pelos interessados cujos atos foram considerados ilegais, consoante o Enunciado 106 da Súmula de Jurisprudência deste Tribunal;
9.4. determinar ao Ministério da Defesa/Comando da Aeronáutica que:
9.4.1. faça cessar, no prazo de 15 (quinze) dias, contado da ciência desta deliberação, os pagamentos decorrentes dos atos impugnados, sob pena de responsabilidade solidária da autoridade administrativa omissa, consoante o disposto nos arts. 71, inciso IX, da Constituição Federal, e 262 do Regimento Interno/TCU;
9.4.2. no prazo de 30 (trinta) dias, a contar da ciência desta deliberação, emita novos atos de reforma e submeta-os ao Tribunal, após suprimidas as irregularidades que ensejaram a apreciação pela ilegalidade;
9.4.3. dê ciência do inteiro teor desta deliberação aos interessados, alertando-os que o efeito suspensivo proveniente da interposição de eventuais recursos, caso não providos, não os exime da devolução dos valores indevidamente percebidos após a notificação;
9.5. dar ciência desta deliberação ao Ministério da Defesa/Comando da Aeronáutica.

Atos de Reforma da unidade emissora MINISTÉRIO DA DEFESA-COMANDO DA AERONÁUTICA (VINCULADOR), enviados ao TCU pela unidade de controle interno Centro de Controle Interno da Aeronáutica para fins de análise e julgamento.

Segunda Câmara

3. Interessados: Valter Heitor Cadore (XXX.855.030-XX); Williams Raimundo de Andrade (XXX.248.764-XX); Antônio José dos Santos (XXX.522.829-XX); Jailson Dourado Landim (XXX.283.413-XX); Nelson Chagas Lucena (XXX.661.224-XX); Luiz Claudio Gondim da Silva (XXX.874.684-XX); Fabio Nunes Souto (XXX.597.554-XX); Ibis Ajorio (XXX.353.044-XX); Armando Alves Coelho (XXX.625.797-XX); José Luiz Villaça Avoglio (XXX.889.608-XX).

13.1. Ministros presentes: Ana Arraes (Presidente), Augusto Nardes, Aroldo Cedraz (Relator) e Raimundo Carreiro.

ACORDAO-COMPLETO-2406454

Acórdão de Relação 4153/2020 - Segunda Câmara

Acórdão de Relação

AROLDO CEDRAZ

Adoto como Relatório o parecer do ilustre representante do Ministério Público, Procurador Júlio Marcelo de Oliveira (peça 15) :
	"Trata-se de processo consolidado com dez atos de reformas deferidas pelo Ministério da Defesa/Comando da Aeronáutica, com pareceres pela legalidade emitidos pelo controle interno e pela Secretaria de Fiscalização de Pessoal - Sefip.
	Os atos de Nelson Chagas Lucena (peça 6) e de Armando Alves Coelho (peça 10) foram editados para alterar as reformas dos interessados, concedendo-lhes promoções de grau hierárquico superior, em face de condição de invalidez adquirida após as reformas, com base no seguinte fundamento legal:
REF-13 - Lei nº 6.880/80, art. 104, inciso II, c/c art. 106, inciso II c/c art. 108, inciso V c/c art. 109 e art. 110, § 1º e § 2º - Reforma ex offício por ter sido julgado incapaz, definitivamente, para o serviço ativo das Forças Armadas, e com invalidez permanente por motivo de tuberculose ativa, alienação mental, esclerose múltipla, neoplasia maligna, cegueira, lepra, paralisia irreversível e incapacitante, cardiopatia grave, mal de Parkinson, pênfigo, espondiloartrose anquilosante, nefropatia grave e outras moléstias que a lei indicar com base nas conclusões da medicina especializada, com qualquer tempo de serviço. Por ter sido considerado inválido, faz jus ao grau hierárquico imediato, inclusive considerando-se os graus hierárquicos dispostos no § 2º, do art. 110, da Lei nº 6.880/80.
	O dispositivo legal utilizado para as promoções é o art. 110 da Lei 6.880/1980 que, em sua redação original, dispunha o seguinte:
Art. 110. O militar da ativa julgado incapaz definitivamente por um dos motivos constantes dos itens I e II do artigo 108 será reformado com remuneração calculada com base no soldo correspondente ao grau hierárquico imediato ao que possuir na ativa.
§ 1º Aplica-se o disposto neste artigo aos casos previstos nos itens III, IV e V do artigo 108, quando, verificada a incapacidade definitiva, for o militar considerado inválido, isto é, impossibilitado total e permanentemente para qualquer trabalho.
	Posteriormente, o art. 1º da Lei 7.580/1986, ao conferir nova redação ao art. 110 da Lei 6.880/1980, incluiu, para efeito do benefício, os militares que se encontravam na reserva remunerada, in verbis:
Art. 1º O caput do art. 110 da Lei nº 6.880, de 9 de dezembro de 1980, que dispõe sobre o Estatuto dos Militares, passa a vigorar com a seguinte redação:
Art. 110. O militar da ativa ou da reserva remunerada, julgado incapaz definitivamente por um dos motivos constantes dos incisos I e II do art. 108, será reformado com a remuneração calculada com base no soldo correspondente ao grau hierárquico imediato ao que possuir ou que possuía na ativa, respectivamente.
Art. 2º As disposições do art. 110 da Lei nº 6.880, de 9 de dezembro de 1980, são extensivas aos militares que na vigência desta lei já se encontrem na reserva remunerada e que tenham sido reformados com base nos incisos I e II do art. 108.
O art. 2º da Lei 7.580/1986 estendeu o benefício aos militares que, na data de vigência desse diploma legal - 30/12/1986, encontravam-se na reserva remunerada e foram reformados por incapacidade definitiva, em decorrência dos motivos especificados nos incisos I e II do art. 108 da Lei 6.880/1980, em destaque:
Art. 108. A incapacidade definitiva pode sobrevir em consequência de:
I - ferimento recebido em campanha ou na manutenção da ordem pública;
II - enfermidade contraída em campanha ou na manutenção da ordem pública, ou enfermidade cuja causa eficiente decorra de uma dessas situações;
III - acidente em serviço;
IV - doença, moléstia ou enfermidade adquirida em tempo de paz, com relação de causa e efeito a condições inerentes ao serviço;
V - tuberculose ativa, alienação mental, esclerose múltipla, neoplasia maligna, cegueira, lepra, paralisia irreversível e incapacitante, cardiopatia grave, mal de Parkinson, pênfigo, espondiloartrose anquilosante, nefropatia grave e outras moléstias que a lei indicar com base nas conclusões da medicina especializada; e (Redação dada pela Lei nº 12.670, de 2012) 
VI - acidente ou doença, moléstia ou enfermidade, sem relação de causa e efeito com o serviço.
	Em suma, o disposto no art. 110 da Lei 6.880/1980, com a redação que lhe foi conferida pela Lei 7.580/1986, alcança os militares:
da ativa;
da reserva remunerada;
c) reformados com base nos incisos I e II do art. 108 da Lei 6.880/1980, que se encontravam na reserva remunerada em 30/12/1986, data de publicação da Lei 7.580/1986.
	De acordo com as informações constantes do Sisac e do e-Pessoal, os militares foram reformados, inicialmente, em razão do atingimento da idade-limite de permanência na reserva.
	Conclui-se, portanto, que as alterações das concessões dos interessados não merecem prosperar, por ausência de norma que autorize as promoções concedidas.
Nessa linha de entendimento, o Tribunal de Contas da União, na Sessão de 18/9/2019, prolatou o Acórdão 2225/2019-TCU-Plenário, cujo sumário dispõe:
SUMÁRIO: ATOS DE REFORMA. ALTERAÇÃO DE UMA DAS CONCESSÕES PARA ELEVAÇÃO, EM UM GRAU HIERÁRQUICO, DO POSTO SOBRE O QUAL CALCULADOS OS PROVENTOS DO INATIVO, EM FACE DA SUPERVENIÊNCIA DE INVALIDEZ PERMANENTE DECORRENTE DE DOENÇA ESPECIFICADA EM LEI. MILITAR ANTERIORMENTE REFORMADO COM PROVENTOS JÁ CALCULADOS SOBRE O POSTO HIERÁRQUICO SUPERIOR, POR TEMPO DE SERVIÇO. AUSÊNCIA DE PREVISÃO LEGAL PARA EXTENSÃO DA VANTAGEM ESTABELECIDA NO ART. 110 DA LEI 6.880/1980 A MILITARES JÁ REFORMADOS, BEM COMO PARA O ACRÉSCIMO DE DOIS POSTOS NO CÁLCULO DOS PROVENTOS. NEGATIVA DE REGISTRO. DETERMINAÇÕES. LEGALIDADE E REGISTRO DAS DEMAIS CONCESSÕES.
	Em seu item 9.5, este Tribunal decidiu modular os efeitos do decisum, nos seguintes termos:
9.5. em atenção aos princípios da segurança jurídica e da boa-fé, aplicar o entendimento constante do voto que fundamentou o acórdão proferido pelo STJ no REsp 1.340.075/CE, relativo aos destinatários do benefício do art. 110, § 1º, da Lei 6.880/1980, aos atos concessórios a serem apreciados por este TCU a partir da data de prolação deste acórdão;
	Os atos em análise ingressaram neste Tribunal em 2019, de modo que podem ser apreciados sem a necessidade de prévia oitiva dos militares, de acordo com o entendimento firmado pelo TCU, no âmbito do Acórdão 587/2011-TCU-Plenário.
	Ante o exposto, o Ministério Público de Contas manifesta-se pela ilegalidade dos atos de alteração das reformas de Nelson Chagas Lucena e de Armando Alves Coelho e aquiesce à proposição da unidade técnica, quanto aos demais atos autuados no presente processo.
	
	É o Relatório.

não há

Procurador Júlio Marcelo de Oliveira.

REFORMA. ILEGALIDADE DE ATOS NOS QUAIS FOI CONSTATADA PROMOÇÃO DE GRAU HIERÁRQUICO SUPERIOR, EM FACE DE CONDIÇÃO DE INVALIDEZ ADQUIRIDA APÓS A REFORMA. LEGALIDADE DOS DEMAIS ATOS. DETERMINAÇÕES.

REFORMA (REFO)

Secretaria de Fiscalização de Pessoal (Sefip).

Trata-se de processo versando sobre reformas referentes a militares vinculados ao Comando da Aeronáutica/Ministério da Defesa, com proposta da Sefip pela legalidade dos atos e do MPTCU pela ilegalidade dos atos nos quais foram constatadas promoções de grau hierárquico superior em face de condição de invalidez adquirida após a respectiva reforma do militar.
2.	Como visto no Relatório precedente, o Ministério Público/TCU se manifestou pela ilegalidade dos atos referentes a Nelson Chagas Lucena (peça 6) e a Armando Alves Coelho (peça 10) , eis que, em resumo, foram editados com concessão de promoção em dois postos acima daquele que ostentavam na atividade, em decorrência de invalidez adquirida após a reforma.
3.	Verifico que assiste razão ao Parquet, pois restou comprovado que a alteração de reforma nos mencionados atos ocorreu em desacordo com a legislação de regência e a jurisprudência desta Corte de Contas (Acórdão 13439/2019-TCU-Primeira Câmara, 12.697/2019 - 2ª Câmara e 2.225/2019 - Plenário) , eis que a reforma somente poderia ser calculada com base no soldo correspondente ao grau hierárquico imediatamente superior ao que o militar possuía na ativa.
4.	Assim, acolho como razões de decidir os fundamentos apresentados no judicioso parecer do Ministério Público de Contas e, destarte, julgo que deve ser recusado o registro aos referidos atos.
5.	Considerando seu caráter elucidativo, permito-me reproduzir a ementa do Acórdão 2225/2019-TCU-Plenário, cujos fundamentos legais foram referenciados na manifestação do Parquet: 
"SUMÁRIO: ATOS DE REFORMA. ALTERAÇÃO DE UMA DAS CONCESSÕES PARA ELEVAÇÃO, EM UM GRAU HIERÁRQUICO, DO POSTO SOBRE O QUAL CALCULADOS OS PROVENTOS DO INATIVO, EM FACE DA SUPERVENIÊNCIA DE INVALIDEZ PERMANENTE DECORRENTE DE DOENÇA ESPECIFICADA EM LEI. MILITAR ANTERIORMENTE REFORMADO COM PROVENTOS JÁ CALCULADOS SOBRE O POSTO HIERÁRQUICO SUPERIOR, POR TEMPO DE SERVIÇO. AUSÊNCIA DE PREVISÃO LEGAL PARA EXTENSÃO DA VANTAGEM ESTABELECIDA NO ART. 110 DA LEI 6.880/1980 A MILITARES JÁ REFORMADOS, BEM COMO PARA O ACRÉSCIMO DE DOIS POSTOS NO CÁLCULO DOS PROVENTOS. NEGATIVA DE REGISTRO. DETERMINAÇÕES. LEGALIDADE E REGISTRO DAS DEMAIS CONCESSÕES."
6.	De conformidade com o art. 262 do Regimento Interno/TCU, impende determinar ao órgão de origem que faça cessar os pagamentos decorrentes dos atos impugnados, sob pena de responsabilidade solidária da autoridade administrativa omissa.
7.	Ademais, afigura-se pertinente determinar à Sefip que proceda à verificação do cumprimento da determinação constante do item anterior, representando ao TCU, caso necessário. 
8.	Por oportuno, destaque-se que os atos foram disponibilizados ao Tribunal há menos de 5 (cinco) anos. Assim, prescindem da oportunidade do contraditório e do franqueamento da ampla defesa aos interessados, nos termos do estabelecido no Acórdão 587/2011-TCU-Plenário.
9.	Quanto às importâncias recebidas indevidamente, em boa fé, entendo que a reposição deve ser dispensada, nos termos do Enunciado nº 106 da Súmula de Jurisprudência do TCU.
10.	Por fim, com relação aos demais atos nos quais não houve divergência quanto às propostas de mérito da Sefip e do Ministério Público/TCU, devem ser apreciados no sentido da legalidade, com determinação para os respectivos registros. 
Ante o exposto, VOTO no sentido de que o Tribunal adote o acórdão que ora submeto à deliberação deste Colegiado.
TCU, Sala das Sessões Ministro Luciano Brandão Alves de Souza, em 11 de fevereiro de 2020.
AROLDO CEDRAZ 
Relator